臺灣花蓮地方法院刑事判決　　　　　　　　　　　　　　九十年度訴字第一九八號
　　公　訴　人　臺灣花蓮地方法院檢察署檢察官
　　被　　　告　甲○○　男　五.
右列被告因偽造文書案件，經檢察官提起公訴（八十四年度偵字第二七○九號），本
院判決如左：
    主  文
甲○○無罪。
    理  由
一、公訴意旨詳如附件起訴書所記載（如附件）。
二、按犯罪事實應依證據認定之，無證據不得推定其犯罪事實；又不能證明被告犯罪
    者，應諭知無罪之判決，刑事訴訟法第一百五十四條、第三百零一條第一項分別
    定有明文。又認定不利於被告之事實，須依積極證據，茍積極證據不足為不利於
    被告事實之認定時，即應為有利於被告之認定，更不必有何有利之證據。另所謂
    證據，須適於為被告犯罪事實之證明者，始得採為斷罪資料，如未能發現相當證
    據，或證據不足以證明，自不能以推測或擬制之方法，以為裁判基礎，最高法院
    亦著有民國三十年上字第八一六號、五十三年台上字第二七五○號及四十年台上
    字第八十六號判例可資參照。且無論直接或間接證據，其為訴訟上之證明，須於
    通常一般之人均不致有所懷疑，而得確信其為真實之程度者，始得據為有罪之認
    定，最高法院七十六年度台上字第四九八六號亦設有判例。公訴人認被告甲○○
    涉有行使偽造私文書及使公務員登載不實罪嫌，無非係以告訴人丙○○、己○○
    之指訴及證人丁○○之證詞，並有卷附抵押權設定契約書、土地登記簿、土地登
    記申請書為主要論據。
三、訊據被告甲○○堅決否認有右揭犯行，辯稱：伊因與戊○○（按業於八十八年一
    月一日死亡，有戶籍資料一份在卷可參。）是好朋友，戊○○因伊有原住民身分
    ，請伊幫忙，所以戊○○將土地設定抵押權在伊名下，原來是要將土地過戶在伊
    名下，伊不清楚後來為何沒有過戶，伊也不清楚戊○○如何與人買賣土地等語。
    經查：
    （一）告訴人丙○○、己○○雖於偵查中具狀告訴被告與乙○○、吳天賜、余政
          雄、戊○○、洪文達共同涉有詐欺及偽造文書罪嫌，惟告訴人己○○於偵
          查中指稱：其係將土地出售予乙○○，價金新台幣（下同）一千九百六十
          萬元，後因乙○○僅支付訂金二百萬元，餘款未付，乃再將土地出售予張
          峰嚴，價金亦為一千九百六十萬元，其不清楚土地遭設定抵押權一事（參
          見台灣花蓮地方法院檢察署八十四年度偵字第二七○九號偵查卷第七十八
          頁）；於本院訊問時亦陳稱：乙○○向其買土地，訂金有給，故其將土地
          權狀交給乙○○，但沒想到土地被拿去設定抵押權，其與乙○○買賣時，
          沒有見過被告等語（見本院九十一年八月十三日訊問筆錄）。告訴人林彩
          珠於偵查中亦指稱：伊是向乙○○貸款，不是買賣土地；乙○○帶伊去，
          乙○○用原住民語叫伊在買賣契約書上簽名，伊跟他講伊是要辦貸款，為
          何要在買賣契約書上簽名，他說沒什麼事，伊只要簽名，他就可以借錢給
          伊等語（參見台灣花蓮地方法院檢察署八十四年度偵字第二七○九號偵查
          卷第一○七頁、第一四六頁背面），於本院訊問時亦稱：因伊要向乙○○
          借錢，故與乙○○簽約，權狀也給他，不知道為何變成戊○○，且權狀也
          被乙○○拿去設定抵押，在向乙○○借錢時，沒有見過被告等語（見本院
          九十一年八月十三日訊問筆錄）。又參酌卷附秀林鄉○○段二七○地號及
          二七二地號之土地登記簿上記載：告訴人丙○○所有之二七○地號土地於
          八十四年五月五日設定五百萬元抵押權予被告；告訴人己○○所有之二七
          二地號土地於同日亦設定五百萬元抵押權予被告。由上可知，告訴人二人
          就自己所有土地之買賣或借款一事，均未曾與被告接觸，惟係因渠等所有
          土地各被設定抵押權五百萬元予被告，而認被告亦涉共同詐欺及偽造文書
          犯行。
    （二）然證人戊○○於偵查中證稱：乙○○找伊說己○○有土地要賣，．．．，
          我與己○○約定該筆土地買賣價金是四百萬元，另乙○○介紹伊向丙○○
          買二七○地號土地共三百二十萬元，．．．，因該地是山胞保留地，伊不
          是原住民，才指定過戶給甲○○等語（參見台灣花蓮地方法院檢察署八十
          四年度偵字第二七○九號偵查卷第六四頁）。又證人即承辦系爭兩筆土地
          抵押權登記予被告之代書丁○○於偵查中亦證稱：八十四年四月下旬，宋
          文輝帶幾位原住民，說有土地要賣，剛好戊○○也在我的事務所，便說如
          果地點好，願意買，結果他們幾個人去看地，回來後，戊○○就說要買地
          ，隨即與他們簽契約，即七百萬元那一份，一開始契約上賣主由乙○○簽
          名，乙○○說他已向己○○及丙○○購地，但尚未過戶，現欠民間不少錢
          ，急需要錢，所以才想賣掉，我跟他講一定要原地主之簽名始可，後來隔
          了幾天，乙○○帶己○○及丙○○到我事務所，經過他倆看過及乙○○以
          原住民語朗讀後，才在契約上簽名，．．．，二七○地號設定抵押權給朱
          福來五百萬元一事是我辦理的，但甲○○沒有借五百萬元給戊○○，是張
          峰嚴擔心在過戶期間，該筆土地遭人查封，才設定抵押給甲○○；另外二
          七二地號土地也是因相同情形而設定抵押五百萬元，也是我承辦的；去年
          （按指八十四年）四月間某日，我與戊○○、丙○○、己○○、甲○○及
          乙○○等人，在東海飯店吃飯，我有告訴乙○○為保障戊○○及甲○○權
          利，避免被查封而無法過戶，所以必須設定五百萬元抵押權給甲○○，以
          確保權益，乙○○以山地話轉述給己○○、丙○○二人，我不知道乙○○
          是否照此意思講給告訴人二人聽，因我聽不懂山地話，隔幾天乙○○就帶
          己○○、丙○○來我事務所，由乙○○將二人印鑑證明及印章交給我，我
          當場蓋好，就將印章還給乙○○等情（參見台灣花蓮地方法院檢察署八十
          四年度偵字第二七○九號偵查卷第一○五頁、第一八八頁）。再徵諸卷附
          買賣契約書二份（附於上揭偵查卷第九十三頁至九十七頁），足證告訴人
          己○○、丙○○確有與戊○○就秀林鄉○○段二七二地號及二七○地號土
          地締結簽訂買賣契約。復參酌上開二筆土地之土地登記申請書（附於同偵
          卷第二四九至二六六頁）上均記載：「本標的物經於八十四年四月二十二
          日訂立買賣契約在案，在未辦理所有權移轉登記之前，為確保承買人之權
          益，而先行辦理無利息抵押權設定登記」等語（參見台灣花蓮地方法院檢
          察署八十四年度偵字第二七○九號偵查卷第二五二頁、第二六三頁），而
          上開二筆土地確為山胞保留地，亦有土地登記簿二份存卷可按，足見證人
          戊○○、丁○○之證詞應與事實相符，有其可採之處。是被告前揭所辯，
          並非杜撰虛構之詞，堪予採信。
    （三）按我國信託法係於八十五年一月二十六日始經總統公布實施，在信託法立
          法前，係由法院以判決、判例承認此種法律行為（最高法院六十六年台再
          字第四二號著有判例可資參照），但因為訂頒信託法，且主管機關內政部
          遲至八十五年十二月四日，始以八十五年十二月四日（八五）內地字第八
          五八二四九五號令訂頒發布「土地權利信託登記作業辦法」（按依該辦法
          第五條規定所載，登記原因包括「信託」、「受託人變更」、「塗銷信託
          」、「信託歸屬」、「信託取得」），致地政機關在登記實務上無法提供
          相對應之法定登記原因，致使因信託行為所發生之不動產移轉登記，只能
          改以其他法定登記原因作登記（例如買賣），倘因地政機關無法提供與事
          實相符之登記原因，造成登記原因與事實不符，並將此種移轉登記行為所
          為申請之原因事由視為使公務員登載不實之犯罪行為，豈非使一個民事上
          合法行為，因政府機關未提供相對服務反成為一個犯罪行為，顯不合理，
          是此種行為應無實質違法性可言。本件係因系爭土地係山胞保留地，需具
          山胞身分，始能辦理移轉登記，故案外人戊○○在向告訴人二人購買系爭
          土地時，乃經得被告同意，欲將土地信託登記在被告名下，並為在辦理移
          轉登記前，取得擔保，故先設定抵押權予被告，依照前揭說明，尚難以使
          公務員登載不實之罪相繩。至告訴人己○○、丙○○雖堅指其等並未同意
          就系爭土地設定抵押權予被告，公訴人亦據而認定被告涉犯偽造私文書罪
          責，然綜合上開告訴人二人所述：其等就系爭土地為買賣及辦理借款時均
          未曾見過被告等語，以及證人戊○○、丁○○之前揭證詞，可見被告僅係
          單純提供名義，供友人戊○○用以辦理山胞保留地之抵押權登記，並未參
          予系爭土地之買賣一事，則就案外人乙○○、戊○○就系爭土地與告訴人
          二人間之買賣情形及告訴人二人有無同意設定抵押權一事，皆無所悉，甚
          為明灼。準此，縱告訴人二人所稱未同意設定抵押權一事屬實，亦難遽科
          被告以偽造私文書罪責。
    （四）此外，復查無其他積極證據足資證明被告有公訴人所指之犯行，揆諸首揭
          判例意旨與法條說明，自應為被告無罪之諭知。
四、又本案雖經公訴人早於八十五年十月三十一日，即以八十四年度偵字第二七○九
    號案件提起公訴，然因台灣高等法院檢察署編印之「檢察機關紀錄書記官手冊」
    就移送案卷規定：「案件部分起訴、部分不起訴處分者，如無被告在押，應先送
    再議，並在卷面加蓋『起訴部分尚未送審』之戳記，俟全案確定再行送審，以避
    免案件切割，造成法官審理不便。」而本案共同被告吳天賜、余政雄、洪文達部
    分，均歷經台灣花蓮地方法院檢察署檢察官二次予以不起訴處分，惟告訴人己○○、丙○○均不服處分結果，並於法定期間內聲明再議，嗣經台灣高等法院花蓮
    分院檢察署檢察長認為再議有理由，而發回由台灣花蓮地方法院檢察署檢察官續
    行以八十七年度偵續一字第一○號案件偵查，其後台灣花蓮地方法院檢察署檢察
    官復於九十年五月八日，再為不起訴處分確定，故被告甲○○部分，始於九十年
    間移送本院審理，此有台灣花蓮地方法院檢察署九十一年四月四日函一份在卷可
    考，附此敘明。
據上論斷，應依刑事訴訟法第三百零一條第一項，判決如主文。
本案經檢察官吳毓靈到庭執行職務。
中      華      民      國    九十一    年    十二    月    三十一    日
                              臺灣花蓮地方法院刑事庭
                                  法  官  陳  世  博
右正本證明與原本無異。
如對本判決不服，應於送達後十日內，向本院提出上訴狀。（應抄附繕本）告訴人或
被害人如對於本判決不服者，應具備理由請求檢察官上訴，其上訴期間之計算係以檢
察官收受判決正本之日期為準。
                                  法院書記官
中      華      民      國    九十二    年      一      月      二      日
